【裁判字號】    89,上,62
【裁判日期】    900501
【裁判案由】    返還土地
【裁判全文】
臺灣高等法院臺中分院民事判決  八十九年度上字第六二號
上  訴  人   丙○○
             甲○○
             乙○○
             子○○
             辛○○
             戊○○
             己○○
             癸○○
             庚○○
             壬○○
右十人共同
訴訟代理人   黃佩韻  律師
右十人共同
複代理人     陳聰能  律師
被上訴人     丁○○○
訴訟代理人   林道啟  律師
右當事人間返還土地事件，上訴人對於中華民國八十八年十一月十六日臺灣台中地方
法院八十八年度訴字第一四一九號第一審民事判決提起上訴，本院判決如左：
      主      文
上訴駁回。
第二審訴訟費用由上訴人癸○○、庚○○負擔五七三分之九四；上訴人戊○○、己○
○負擔五七三分之六七；上訴人子○○負擔五七三分之八九；上訴人甲○○、乙○○
負擔五七三分之六六；上訴人丙○○負擔五七三分之一四六；上訴人壬○○負擔五七
三分之六九；上訴人辛○○負擔五七三分之四二。
原判決所命給付，上訴人如於假執行程序實施前，各依附表所示金額為被上訴人供擔
保後，得免為假執行。
      事      實
甲、上訴人方面：
一、聲明：求為判決：
    (1)原判決廢棄。
    (2)被上訴人在第一審之訴及假執行之聲請均駁回。
    (3)如受不利判決，願供擔保請准免為假執行。
二、陳述：除與原判決所載相同部分予以引用外，補述略稱：
(一)被上訴人之父親黃清本提供系爭土地上之房屋及基地予佃農李天水、陳仁義居住迄
  今關於耕地之租賃關係尚未完全消滅：
  (1)、被上訴人之父親黃清本係台中縣大安鄉之大地主，自日據時代起即將其名下數
      筆田地出租予李天水及其祖先耕作，並另提供台中縣大安鄉○○○段五一地號
      土地上編號Ｄ、Ｅ部分之土角房屋及基地予李天水及其祖先居住，李天水死亡
      後由其子即案外人李萬居及上訴人丙○○分別繼承Ｄ、Ｅ部分之土角房屋及上
      開數筆田地之租約，後案外人李萬居因土角房屋傾倒且不夠住，遂徵得被上訴
      人同意後將Ｄ改建為磚造平房，而李萬居死亡後由其子即上訴人甲○○、乙○
      ○共同繼承Ｄ部分磚造平房及田地租約而黃清本死亡後，由其三名女兒即被上
      訴人丁○○○、黃素日及黃君照分別繼承上開數筆田地，上訴人丙○○及案外
      人李萬居遂分別再與被上訴人丁○○○及黃素日、黃君照訂立書面三七五租約
      ，直至八十四年六月十六日，丙○○向被上訴人丁○○○購買向其承租之台中
      縣大安鄉○○○段六六地號土地，目前上訴人丙○○仍向黃君照承租一筆田地
      ，另上訴人甲○○、乙○○仍向黃素日承租一筆田地，從而上訴人丙○○、李
      萬居既係因繼承父親李天水對黃清本所有田地之租賃契約，而得繼續使用系爭
      土地居住，今上訴人丙○○及甲○○乙○○既尚分別承租耕作黃君照、黃素日
      所繼承自父親黃清本所有上開數筆田地中之二筆，自有繼續在系爭土地上居住
      之權利，是被上訴人本於民法第七六七條及第四七○條規定請求上訴人丙○○
      返還房屋，及請求上訴人甲○○、乙○○拆屋還地自無理由。
  (2)、被上訴人之父親黃清本自民國三、四十年代起亦將其在大安鄉之部分田地出租
      予陳仁義耕作，並另提供系爭土地上編號Ａ、Ｂ、Ｃ、Ｆ、Ｇ之土角房屋及基
      地予陳仁義居住，黃清本死亡後由其女兒丁○○○及黃君照繼承上開田地，陳
      仁義遂分別再與丁○○○及黃君照訂立書面三七五租約，五十九年間，陳仁義
      因上開土角房屋毀壞不堪居住，於徵得被上訴人同意後，乃將系爭土地上之土
      角房屋改建為磚造平房，而陳仁義死亡後，由其五名兒子即上訴人辛○○、壬
      ○○、陳正彥、陳瑞德、子○○分別繼承系爭土地上編號Ｇ、Ｆ、Ａ、Ｂ、Ｃ
      之磚造平房及田地之三七五租約，而陳正彥死亡後，由其子癸○○、庚○○繼
      承上開權利，陳瑞德死亡後，由其子己○○、戊○○繼承上開權利。至民國八
      十四年間，上訴人子○○向被上訴人丁○○○購買向其承租之田地，迄今上訴
      人辛○○、壬○○、癸○○、庚○○、己○○、戊○○、子○○仍向黃君照承
      租一筆田地，從而辛○○等七人既因繼承陳仁義對黃清本所有田地之租約，而
      得繼續使用系爭土地居住，今上訴人辛○○等七人既尚承租黃君照所繼承其父
      親黃清本上開田地中之一筆，則耕地租賃關係尚未完全消滅，上訴人辛○○等
      七人自有繼續在系爭土地上居住之權利，是被上訴人本於民法第七六七條規定
      請求上訴人辛○○等七人拆屋還地，亦無理由。
(二)、被上訴人之被繼承人黃清本自日據時代起即將其所有坐落台中縣大安鄉○○○段
    八○、六六、七○、九六－一、一○六地號之一部分及八四地號全部出租予李天
    水，同時提供同段五一地號上之房屋及基地供李天水居住：
  (1)按自日據時代起，被上訴人之被繼承人黃清本即將其所有坐落台中縣大安鄉○○
    ○段八○、六六、七○、九六－一、一○六地號之一部分及八四地號全部出租予
    李天水，同時提供同段五一地號上之房屋及基地供李天水居住，故李天水自日據
    時代大正十一年一月四日即民國十一年一月四日起即搬遷至系爭台中縣大安鄉○
    ○○段五一地號上居住，台灣光復後，上址整編為台中縣大安鄉三元莊一九號，
    此有土地登記謄本及日據時代、光復初期之戶籍謄本可稽。
  (2)嗣後耕地三七五減租條例實施，黃清本與李天水乃依法就右開六筆土地訂立三七
    五租約，其後黃清本於四十一年一月十一日將八○地號贈與其女兒黃君照見土地
    登記謄本二份，而因李天水亦於四十四年十二月二十日死亡，故黃君照與李天水
    之妻李陳豬母遂就上開八○地號土地於五十年三月六日續訂租約，此有台灣省台
    中縣安中字第一五一－一號私有耕地租約書可佐。而由上開耕地租約書載明：本
    號租約原承租人李天水死亡，因而予繼承換訂租約云云，足見八○地號之原承租
    人為李天水。迄今八○地號土地仍由李天水之繼承人丙○○與黃清本之繼受人黃
    君照訂立有三七五租約租期自八十六年一月一日起至九十一年十二月三十一日止
    ，此有核定承租人續訂租約通知書及租約異動登記可查。
  (3)黃清本與李天水就六六地號訂立三七五租約後，黃清本於五十年八月十日死亡，
    上開六六地號土地因遺產分割由被上訴人丁○○○繼承，而因李天水亦於四十四
    年十二月二十日死亡，丁○○○與李天水之繼承人丙○○遂於五十年十二月三十
    日就上開六六地號土地續訂租約，此有台灣省台中縣安中字第一五一二號私有耕
    地租約書可按上證，而由上開耕地租約書載明：原佃農李天水死亡，而予以辦
    理變更租約地主死亡一併換約云云，益見六六地號之最初三七五租約出租人為黃
    清本，承租人為李天水。上開六六地號土地，被上訴人丁○○○業於八十四間出
    售予丙○○及另一承租人卓清木見土地登記謄本。
  (4)黃清本與李天水就八四地號訂立三七五租約後，黃清本於五十年八月十日死亡，
    上開八四地號土地因遺產分割由黃清本之女兒蔡黃素日繼承見土地登記謄本，而
    因李天水亦於四十四年十二月二十日死亡，蔡黃素日與李天水之繼承人丙○○遂
    於五十年十二月三十日就上開八四地號土地續訂租約，並持續續訂租約，此有續
    訂租約申請書可稽，嗣於七十一年間，蔡黃素日將該八四地號土地出售予丙○○
    。
  (5)黃清本與李天水就七○、九六一、一○六地號訂立三七五租約後，黃清本於五十
    年八月十日死亡，上開土地因遺產分割由蔡黃素日繼承，而因李天水亦於四十四
    年十二月二十日死亡，蔡黃素日與李天水之繼承人李萬居遂於五十年十二月三十
    日就上開土地續訂租約，此有被上訴人提出之台灣省台中縣安中字第一五一號私
    有耕地租約書可佐，而由上開耕地租約書亦載明：原佃農李天水死亡，而予辦理
    變更租約、原地主死亡一併換約云云，益見上開土地之最初三七五租約地主為黃
    清本，承租人為李天水。而李萬居死亡後，由甲○○、乙○○繼承上開三七五租
    約，蔡黃素日並業於七十二年間將七○地號土地出售予承租人在案。綜右所述，
    李天水既係自日據時代起即向黃清本承租大安鄉○○○段八○地號等六筆土地之
    故，而獲黃清本提供同段五一地號土地上之房屋及基地以居住，其後二人就該六
    筆耕地亦訂有三七五租約，則李天水之所以得占用五一地號上房屋與基地，自係
    因其向黃清本承租該六筆耕地之故，是除非李天水喪失其為黃清本佃農之身分，
    否則李天水自當有占用五一地號居住之權利，今該六筆耕地中，其中六六、八四
    、七○地號土地固已分別由黃清本之繼承人出售予李天水之繼承人，惟黃清本之
    繼承人與李天水之繼承人間就另三筆八○、九六一及一○六地號土地既尚有三七
    五租約存在，則本於繼承之法律關係，李天水之繼承人自仍有占用五一地號上房
    屋及基地之權利，茲上訴人丙○○及甲○○、乙○○皆為李天水之繼承人，而被
    上訴人則因繼承自黃清本處取得系爭五一地號土地，則上訴人等占用系爭五一地
    號上之房屋及基地，自難謂係無權占有。
  (6)至於上訴人甲○○、乙○○位在五一地號上之房屋，固經改建註：丙○○居住
    之房屋未經改建，仍係黃清本提供之土造房屋，惟黃清本既係因出租耕地之故而
    同意提供五一地號予佃農李天水居住，自已同意於耕地租賃關係消滅前，佃農仍
    得繼續占用五一地號以居住，則上訴人甲○○、乙○○因原所住地主提供之房屋
    毀壞不堪居住，而自行改建以供居住，要屬當時地主黃清本同意之範圍，況該房
    屋自民國五十九年間改建迄今，未曾見被上訴人丁○○○有反對之表示，益見改
    建不僅為原地主黃清本同意之範圍，被上訴人更已同意改建，否則豈有歷經三十
    年未曾異議之理！
  (7)從而被上訴人辯稱其與上訴人丙○○間關於六六地號之耕地租賃關係業於八十四
    年間消滅，丙○○占用五一地號土地為無權占有，請求遷讓房屋，而上訴人甲○
    ○、乙○○為無正當之使用權源占地建屋，請求拆屋還地云云，均無理由至明。
  (8)至於被上訴人主張其係在黃清本五十年八月十日死亡，其繼承五一地號土地後，
    始於其上興建房屋供丙○○居住意即其上房屋係五十年以後始興建，並非黃清本
    提供五一地號上農舍供李天水居住云云，不僅與其於同書狀中所載：其為安置佃
    農丙○○、陳仁義於四十一年間興建土造平房，於五十年間興建土純平房供丙○
    ○、陳仁義居住，前後關於興建房屋之時間矛盾，更與丙○○之父親李天水於日
    據時代大正十一年一月四日即在系爭五一地號上居住之事實不符，益見被上訴人
    所辯，顯非事實至明。
(三)被上訴人之被繼承人黃清本自日據時代起即將其所有坐落台中縣大安鄉○○○段八
  ○地號之一部分及八六地號全部出租予陳仁義，同時提供同段五一地號上之房屋及
  基地供陳仁義居住：
  (1)按自日據時代起，被上訴人之被繼承人黃清本即將其所有坐落台中縣大安鄉○○
    ○段八○地號之一部分及八六地號全部出租予陳仁義，同時提供同段五一地號上
    之房屋及基地供陳仁義居住，故陳仁義自日據時代昭和十八年一月九日（即民國
    三十二年一月九日）起即搬遷至系爭台中縣大安鄉○○○段五一地號上居住，台
    灣光復後，上址整編為台中縣大安鄉三元莊一九號。
  (2)嗣後耕地三七五減租條例實施，黃清本與陳仁義乃依法就右開二筆土地訂立三七
    五租約，其後黃清本於四十一年一月十一日將八○地號贈與其女兒黃君照，因租
    約上其中一筆八○地號土地之出租人名義業已變更，雙方遂於四十四年二月八日
    分別由黃君照與陳仁義就八○地號續訂租約，另由黃清本與陳仁義就八六地號換
    訂租約，此有台灣省台中縣安中字第一五三一、一五三號私有耕地租約書可佐。
    而由上開二張耕地租約書上均載明：原訂一張租約，因兩名出租人分開換訂租約
    云云，其中兩名出租人即係指黃清本與黃君照而言，且右開二筆土地之租賃期間
    均始自三十八年一月一日起，當時之地主均為黃清本，益見右開二筆土地之最初
    三七五租約出租人均為黃清本，承租人均為陳仁義。
  (3)而八○地號之一部分，持續由黃清本之繼受人黃君照與陳仁義每六年續訂租約，
    陳仁義死亡後，迄今仍由陳仁義之繼承人即上訴人辛○○、壬○○、癸○○、庚
    ○○、己○○、戊○○、子○○與黃君照訂立有三七五租約。
  (4)另八六地號之三七五租約原出租人為黃清本，承租人為陳仁義，嗣黃清本於五十
    年八月十日死亡，上開八六地號土地因遺產分割由被上訴人丁○○○繼承，其後
    即由被上訴人持續與陳仁義續訂租約，直至八十七年三月十一日，被上訴人將上
    開八六地號土地出售予陳仁義之繼承人子○○見土地登記謄本。
  (5)綜右所述，陳仁義既係因自日據時代起即向黃清本承租大安鄉○○○段八○、八
    六地號等二筆土地，而獲黃清本提供同段五一地號土地上之房屋及基地以居住，
    其後二人就該二筆土地亦訂有三七五租約，則陳仁義之所以得占用五一地號上之
    房屋及基地，自係因其向黃清本承租該二筆耕地之故，今該二筆耕地中，其中八
    六地號固已由黃清本之繼承人丁○○○出售予陳仁義之繼承人子○○，惟黃清本
    之繼受人黃君照與陳仁義之繼承人間就另八○地號既尚有三七五租約存在，則本
    於繼承之法律關係，陳仁義之繼承人自仍有占用五一地號上房屋及基地之權利，
    茲上訴人辛○○、壬○○、癸○○、庚○○、己○○、戊○○、子○○皆為陳仁
    義之繼承人，而被上訴人則因繼承自黃清本處取得五一地號土地，則上訴人等占
    用系爭五一地號上之房屋及基地，即難謂係無權占有。
  (6)至於上訴人辛○○、壬○○、癸○○、庚○○、己○○、戊○○、子○○位於五
    一地號上之房屋，固係其等之被繼承人陳仁義於六十年間所改建，惟黃清本既係
    因出租耕地之故而同意提供五一地號予佃農陳仁義居住，自已同意於耕地租賃關
    係消滅前，佃農仍得繼續占用五一地號以居住，則陳仁義因原所住地主黃清本提
    供之房屋毀壞不堪居住，而自行改建以供居住，要屬當時地主黃清本同意之範圍
    ，況該房屋自六十年間興建迄今，亦未曾見被上訴人丁○○○有反對之表示，益
    見改建不僅為原地主黃清本同意之範圍，被上訴人更已同意改建，否則豈有歷經
    三十年未曾異議之理！
  (7)從而被上訴人辯稱其與陳仁義之繼承人子○○間關於八六地號之耕地租賃關係業
    於八十七年間消滅，故陳仁義之繼承人辛○○等七人占用五一地號土地均為無權
    占有云云，自無理由甚明。
  (8)至於被上訴人於準備書狀中主張其係在黃清本五十年八月十日死亡，其繼承五一
    地號土地後，始於其上興建房屋供陳仁義居住意即其上房屋係五十年以後始興建
    ，並非黃清本提供五一地號上農舍供陳仁義居住云云，不僅與其於同書狀中所載
    ：其為安置佃農丙○○、陳仁義於四十一年間興建土造平房、於五十年間興建土
    造平房供丙○○、陳仁義居住，前後關於房屋興建之時間矛盾，更與陳仁義於日
    據時代昭和十八年一月九日即在系爭五一地號上居住之事實不符，益見被上訴人
    所辯，顯非事實至明。
(四)上訴人等除係因佃農關係而居住在地主黃清本提供之系爭五一地號上外，另亦本於
  租賃關係而使用系爭五一地號土地：
  (1)按上訴人等除係因佃農關係而居住在系爭地主黃清本提供之五一地號土地上，已
    如前述外，另上訴人等亦係本於租賃之法律關係而使用系爭五一地號土地，蓋上
    訴人等或上訴人等之被繼承人每年均向所承租耕地之地主及系爭五一地號土地之
    所有人丁○○○之代理人黃顯明繳納地租，此有寄託通知、收據及對帳單可稽如
    附件，足見兩造間就系爭五一地號土地確有租賃關係存在。
  (2)而由上訴人辛○○等七人之被繼承人陳仁義，每年分別向地主黃君照（八十地號
    ）及丁○○○之代理人黃顯明（註：黃顯明係丁○○○之兄弟）（八六、五一地
    號），繳納地租，自民國六十六年起，改由陳仁義之子女繳納地租，而黃君照及
    丁○○○則皆委由其兄弟黃顯明代收，此傳訊受託租谷之吉昌米行即明，足見兩
    造間就系爭五一地號顯有租賃關係存在甚明。
  (3)從而上訴人甲○○、乙○○於五十九年間、陳仁義於六十年間因舊有房屋不堪居
    住而改建新屋，並繼續繳納使用系爭土地之租金，兩造間自有基地租賃關係存在
    ，上訴人等於系爭土地建築房屋，自非無權占有，是被上訴人主張上訴人係無權
    占有云云，自無理由。
  (4)上訴人丙○○向被上訴人所承租之上述六十六地號耕地，因嗣後丙○○已向被上
    訴人購得該筆耕地，由雙方會同向台中縣大安鄉公所申請辦理租約註銷登記，經
    該鄉公所報奉台中縣政府核准備查在案。
(五)按上訴人之被繼承人因係地主黃清本之佃農，地主黃清本乃同時提供系爭五一地號
  上之房屋及基地供其等居住，其間屬使用借貸關係，已如前述。雖上訴人同時主張
  上訴人之被繼承人及上訴人亦有向被上訴人繳納五一地號上房屋及基地之租金云云
  ，惟因舉證確有困難，為免法律關係複雜起見，爰撤回關於有繳納租金之法律上及
  事實上主張及陳述，本件只就使用借貸關係而為主張，特此陳明。
三、證據：除引用原審立證方法外，補提：土地登記謄本十張、核定承租人續訂租約
    通知書及租約異動登記、日據時代及光復初期戶籍謄本、安中字第一五一－二私
    有耕地租約書、安中字第一五一－一號私有耕地租約書、日據時代及光復後戶籍
    謄本、續訂租約申請書、安中字第一五三－一、一五三號私有耕地租約書、安中
    字第一五一號私有耕地租約書（以上均為影本）各一件、寄託通知、收據、對帳
    單共三十九張為證。另聲請傳訊證人林根田。
乙、被上訴人方面：
一、聲明：求為判決：上訴人駁回。
二、陳述：除與原判決所載相同部分予以引用外，補述略稱：
（一）上訴人甲○○、乙○○係向訴外人蔡黃素日承租坐落大安鄉○○○段第九六之
      一、第一０六地號田地，並未向被上訴人承租土地，不得以承租人身分，對被
      上訴人主張對系爭土地有使用權。
（二）被上訴人之父黃清本於五十年八月十日死亡，前述五十一地號土地於同年十月
      十二日登記為被上訴人所有以後，被上訴人才在該筆土地上興建如原判決附圖
      編號Ｅ所示之房屋，供丙○○及陳仁義住用，並非被上訴人黃清本所建提供與
      丙○○及陳仁義住用，上訴人主張：係被上訴人之父黃清本提供上述土地上之
      房屋予陳仁義居住云云，並非可採。
（三）因耕地租賃關係，被上訴人僅提供編號Ｅ部份土地上之土造平房給佃農丙○○
      及陳仁義居住。嗣陳仁義興建編號Ａ、Ｂ、Ｃ、Ｆ、Ｇ部分土地上之磚造平房
      後，Ｅ部分之土造平房則全部由丙○○單獨使用迄今，Ｄ部分為李萬居所建，
      。按耕地三七五減租條例第十二條規定：「承租人之農舍，原由出租人無條件
      供給者，本條例施行後，仍由承租人繼續使用，出租人不得藉詞拒絕或收取報
      酬」。該條所稱「農舍使用權」係附屬於耕地租賃關係而發生，則耕地租賃關
      係消滅時，其農舍使用權亦即隨之消滅（最高法院七十二年度台上字第七二七
      號判決參照）。本件上訴人丙○○前曾向被上訴人租用坐落台中縣大安鄉○○
      ○段六十六地號耕地，被上訴人因而將系爭土地上如原判決於編號Ｅ部分之房
      屋，交與被上訴人丙○○使用，原有使用該屋之正當權源，但被上訴人丙○○
      已於八十四年六月十六日向被上訴人購買上述編號六十六地號耕地，經雙方向
      台中縣大安鄉公所申辦私有耕地租約註銷，丙○○就編號Ｅ部分土造平房即喪
      失其農舍使用權，依耕地租賃關係終止以及其無權占有該農舍，被上訴人行使
      所有物返還請求權之法律關係，丙○○均應將編號Ｅ之土地平房騰空，返還被
      上訴人。
（四）編號Ａ、Ｂ、Ｃ、Ｆ、Ｇ部份及編號Ｄ部分分別為訴外人陳仁義及李萬居未經
      被上訴人同意所擅建，其就被上訴人土地並無合法之使用權源。被上訴人於鈞
      院審理時雖主張被上訴人之父親黃清本提供系爭土地上之房屋及基地予佃農李
      天水（即丙○○之父）及陳仁義居住，迄今關於耕地之租賃關係尚未完全消滅
      ，而被上訴人係黃清本之繼承人，本於繼承之法律關係，於耕地租賃關係存在
      時，有提供系爭土地上之房屋及基地予上訴人使用云云，惟查依上訴人提出之
      台中縣大安鄉○○○段八○、六六、七○、九六－一、一○六及八四地號土地
      謄本及台中縣安中字第一五一、一五一－一、一五一－二號私有耕地租約書，
      僅能證明前揭第八○地號土地由黃君照出租給李陳豬母，第六六地號土地由被
      上訴人出租給丙○○，第八四地號土地由黃素日出租給丙○○，第七○、九六
      －一、一○六地號土地由黃素日出租給李萬居，嗣丙○○、李萬居分別向被上
      訴人及黃赤日購買第六六、八四地號土地之事實，並不能證明上訴人就系爭土
      地有任何使用權源，故被上訴人主張李天水及陳仁義於日據時代即向被上訴人
      之父黃清本承租耕地，因而有使用系爭土地之合法權源乙節，即不足採。
（五）上訴人李萬居並未向被上訴人租地耕種。
（六）被上訴人並未默示同意陳仁義在原判決編號Ａ、Ｂ、Ｃ、Ｆ、Ｇ部分土地興建
      房屋，亦未默示同意李萬居在Ｄ部分土地上建屋使用。
三、證據：除引用原審立證方法外，補提：大安鄉公所八四安鄉民字第○七一四七號
    函、大安鄉公所八七安鄉第○三三一七號函、繼承系統表、房屋稅籍證明書（以
    上均為影本）各一件、耕地租賃契約書三件為證。
      理      由
一、按最高法院四十四年台上字第一二八三號判例：「被上訴人對於上訴人起訴，並
    非根據租佃關係...... 自無須依耕地三七五減租條例第二十六條之規定，而為
    調解、調處」。同院四十六年台抗字第二四號判例：「耕地三七五減租條例第二
    十六條所謂出租人與承租人間因耕地租佃發生爭議案件，非經調解、調處，不
    得起訴，係指當事人間本於耕地租佃關係而發生之爭議案件而言。如原告起訴主
    張無租賃關係存在，而本於其他之法律關係為訴訟標的，即無該條之適用」。本
    件被上訴人於原審係本於民法第七百六十七條物上請求權及同法第四百七十條使
    用借貸期限屆滿借用物返還請求權之法律關係起訴，並非依三七五減租條例租佃
    關係起訴，核非租佃爭議案件，依上述判例意旨，起訴前無須先經調處或調解，
    ，上訴人指稱本件關於上訴人丙○○部分為租佃爭議事件，起訴前未經調解，為
    不合法云云，尚有誤會。
二、被上訴人主張：坐落台中縣大安鄉○○○段第五一地號，面積一七一二平方公尺
    土地（以下稱系爭土地）係伊所有，該土地上如原判決附圖編號Ｅ部分土造平房
    ，係伊於四十一年間及五十年間所建，提供給當時為佃農即向被上訴人承租同段
    第六十六地號土地之上訴人丙○○及上訴人子○○、戊○○、己○○、癸○○、
    辛○○、壬○○、庚○○之父陳仁義居住，目前該房屋係由上訴人丙○○單獨占
    有，其後伊與上訴人丙○○間原有之耕地租用關係，因上訴人丙○○已向被上訴
    人買受承租之六十六地號土地而消滅，上訴人丙○○與被上訴人之耕地租用關係
    既已消滅，則其原先附屬權利即對Ｅ部分房屋之使用權亦隨而喪失，屬無權占有
    ，爰本於物上請求權及借用物返還請求權，求為判命上訴人丙○○應將Ｅ部分房
    屋騰空返還與被上訴人。上述土地上如原判決附圖所示編號Ａ、Ｂ、Ｃ、Ｆ、Ｇ
    部分之本國式磚造平房，係訴外人陳仁義所建，建屋當時並無任何正當權源，陳
    仁義死亡後，由其繼承人即上訴人癸○○、庚○○繼承Ａ部分房屋；上訴人戊○
    ○、己○○繼承Ｂ部分房屋；上訴人子○○繼承Ｃ部分房屋；上訴人壬○○繼承
    Ｆ部分房屋；上訴人辛○○繼承Ｇ部分房屋。又上述土地上如原判決附圖所示Ｄ
    部分本國式磚造平房為甲○○、乙○○之父李萬居所建，建屋當時亦無任何正當
    權源，李萬居死亡後由上訴人甲○○、乙○○共同繼承，爰本於物上請求權及繼
    承之法律關係，求為判命子○○、戊○○、己○○、癸○○、辛○○、壬○○、
    庚○○各自將所繼受之上述房屋拆除，並將各該房屋所占用之土地返還被上訴人
    ，暨均宣告附條件假執行之判決。
三、
（一）上訴人丙○○、甲○○、乙○○均以：被上訴人之父黃清本，自日據時代起即
      將其名下數筆田地出租予上訴人甲○○、乙○○之祖父即上訴人丙○○之父李
      天水耕作，並另提供台中縣大安鄉○○○段五一地號土地上編號Ｄ、Ｅ部分之
      土角房屋予李天水居住，李天水死亡後由其子即訴外人李萬居及上訴人丙○○
      分別繼承，李萬居繼承Ｄ部分之土角房屋之占有使用權，丙○○繼承Ｅ部分房
      屋之占有使用權，嗣李萬居因上述房屋傾倒且不敷居住，李萬居徵得被上訴人
      同意後，將Ｄ改建為磚造平房，李萬居死亡後，由其子即上訴人甲○○、乙○
      ○共同繼承Ｄ部分磚造平房，黃清本死亡後，系爭五十一地號由其女兒即被上
      訴人丁○○○繼承，李萬居遂再與被上訴人丁○○○訂立書面三七五租約，均
      有占有使用上述房地之權限，並非無權占有等語，資為抗辯。
（二）上訴人子○○、戊○○、己○○、癸○○、辛○○、壬○○、庚○○均辯以：
      被上訴人之父親黃清本自民國三、四十年間起，將其在大安鄉之部分田地出租
      予陳仁義耕作，並另提供系爭土地上編號Ａ、Ｂ、Ｃ、Ｆ、Ｇ之土角房屋及基
      地予陳仁義居住，黃清本死亡後由其女兒丁○○○繼承上開五十一地號田地，
      陳仁義遂再與被上訴人丁○○○訂立書面三七五租約，五十九年間，陳仁義因
      上開土角房屋毀壞不堪居住，於徵得被上訴人同意後，乃將系爭土地上之土角
      房屋改建為磚造平房，而陳仁義死亡後，由其五名兒子即上訴人辛○○、壬○
      ○、陳正彥、陳瑞德、子○○分別繼承系爭土地上編號Ｇ、Ｆ、Ａ、Ｂ、Ｃ之
      磚造平房及田地之三七五租約，而陳正彥死亡後，由其子癸○○、庚○○繼承
      上開權利，陳瑞德死亡後，由其子己○○、戊○○繼承上開權利。至民國八十
      四年間，上訴人子○○向被上訴人丁○○○購買向其承租之田地，迄今上訴人
      辛○○、壬○○、癸○○、庚○○、己○○、戊○○、子○○仍向黃君照承租
      一筆田地，上訴人辛○○等七人既因繼承陳仁義對黃清本所有田地之租約，而
      得繼續使用系爭土地居住，今上訴人辛○○等七人既尚承租黃君照所繼承其父
      親黃清本上開田地中之一筆，則耕地租賃關係尚未完全消滅，上訴人辛○○等
      七人自有繼續在系爭土地上居住之權利，是被上訴人本於民法第七六七條規定
      請求上訴人辛○○等七人拆屋還地，為無理由等語。
四、被上訴人主張：系爭土地係伊所有，該土地上如原判決附圖編號Ｅ部分土造平房
    ，係伊於四十一年間及五十年間所建，提供給當時為佃農即向被上訴人承租同段
    第六十六地號土地之上訴人丙○○及上訴人子○○、戊○○、己○○、癸○○、
    辛○○、壬○○、庚○○之父陳仁義居住，目前該Ｅ部分房屋係由上訴人丙○○
    單獨占有，系爭土地上如原判決附圖所示編號Ａ、Ｂ、Ｃ、Ｆ、Ｇ部分之本國式
    磚造平房，係訴外人陳仁義所建，陳仁義死亡後，由其繼承人即上訴人癸○○、
    庚○○繼承Ａ部分房屋；上訴人戊○○、己○○繼承Ｂ部分房屋；上訴人子○○
    繼承Ｃ部分房屋；上訴人壬○○繼承Ｆ部分房屋；上訴人辛○○繼承Ｇ部分房屋
    。又上述土地上如原判決附圖所示Ｄ部分本國式磚造平房為甲○○、乙○○之父
    李萬居所建，李萬居死亡後由上訴人甲○○、乙○○共同繼承等情，為上訴人等
    所不爭，並有被上訴人所提土地登記簿謄本附卷可稽（原審卷第八頁），復經原
    審囑託台中縣大甲地政事務所派員會同至現場勘驗及測量屬實，製有複丈成果圖
    在卷可稽，堪信為真實。
五、關於被上訴人請求上訴人丙○○將如原判決附圖所示Ｅ部分房屋騰空返還被上訴
    人部分：
    被上訴人主張：系爭土地上如原判決附圖編號Ｅ部分土造平房，係伊於四十一年
    間及五十年間所建，提供給當時為佃農即向被上訴人承租同段第六十六地號土地
    之上訴人丙○○居住，其後伊與上訴人丙○○間原有之耕地租用關係，因上訴人
    丙○○已向被上訴人買受其原承租之六十六地號土地而消滅，則上訴人丙○○原
    先因耕地租用關係而附屬之權利即對Ｅ部分房屋之使用權亦隨而喪失，無權繼續
    占有使用該房屋，爰本於物上請求權及借用物返還請求權，請求上訴人丙○○應
    將Ｅ部分房屋返還被上訴人等語。上訴人丙○○固不否認有占用原判決附圖所示
    Ｅ部分土造平房之事實，惟辯稱：因伊向被上訴人租用耕地，被上訴人始提供Ｅ
    部分房屋予其居住云云。按最高法院四十三年度台上字第一號判例：「承租人之
    農舍原由出租人無條件供給者，於耕地三七五減租條例施行後，依該條例第十二
    條之規定固仍應由承租人繼續使用。惟此項農舍使用權既係附屬於耕地之租賃關
    係而發生，則耕地之租賃關係消滅時亦即隨之喪失，承租人自應負返還其農舍於
    出租人之義務」。本件兩造均不爭執上訴人丙○○前曾向被上訴人租用同上地段
    六十六地號耕地，但上訴人丙○○已於八十四年六月十六日向被上訴人購買該筆
    租用之右揭六十六地號耕地，經雙方會同向台中縣大安鄉公所申請辦理私有耕地
    租約註銷登記在案，此有台中縣大安鄉公所八十四年九月二十一日八四安鄉民字
    第０七四一七號函影本一份在卷可稽（見原審卷第六十三頁、本院卷一第六十一
    頁），並為上訴人丙○○之訴訟代理人所是認（見本院卷一第六十九頁反面），
    上訴人丙○○與被上訴人間之耕地租賃關係既已不存在，揆諸前開判例意旨，則
    其使用系爭房屋之權利亦即隨之喪失，自無權繼續占有使用Ｅ部分房屋，被上訴
    人本於物上請求權，請求上訴人丙○○應自Ｅ部分房屋遷讓，將該屋返還與被上
    訴人，洵屬有據。
六、關於被上訴人請求上訴人甲○○、乙○○將原判決附圖Ｄ部分之房屋拆除，並將
    該部分土地返還被上訴人部分：
    上訴人訴人甲○○、乙○○均辯稱：被上訴人之父親黃清本係台中縣大安鄉之大
    地主，自日據時代起即將其名下數筆田地出租予上訴人甲○○、乙○○之祖父李
    天水耕作，並另提供台中縣大安鄉○○○段五一地號土地上編號Ｄ、Ｅ部分之土
    角房屋予李天水居住，李天水死亡後由其子即訴外人李萬居及上訴人丙○○分別
    繼承李萬居分得Ｄ部分之土角房屋之占有權，嗣因土角房屋傾倒且不夠住，李萬
    居徵得被上訴人同意後，將Ｄ改建為磚造平房，李萬居死亡後，由其子即上訴人
    甲○○、乙○○共同繼承Ｄ部分磚造平房，黃清本死亡後，系爭五十一地號由其
    女兒即被上訴人丁○○○繼承，李萬居遂再與被上訴人丁○○○訂立書面三七五
    租約，目前上訴人甲○○、乙○○仍有向黃清本之女兒黃素日承租一筆田地，自
    得繼續使用對黃清本所有田地之租賃契約，而得繼續使用系爭Ｄ部分之土角房屋
    ，並非無權占有等語。惟為被上訴人所否認，並陳稱：Ｄ部分房屋係訴外人即上
    訴人甲○○、乙○○之父李萬居無權占用上述土地所建，並非被上訴人或被上訴
    人之被繼承人黃清本所建，不可能係上訴人甲○○、乙○○所稱之「出租人提供
    借與承租人住用之農舍」，無三七五減租條例之適用。上訴人甲○○、乙○○係
    向訴外人黃素日承租耕地，未向被上訴人租用耕地，無權以上開房屋占有使用被
    上訴人所有系爭Ｄ部分之土地等語（見本院卷一第五十頁反面、第五十七頁）。
    上訴人甲○○、乙○○就其主張上開有利於己之事實未能舉證，自難採憑。上訴
    人甲○○、乙○○雖提出台中縣私有耕地租約書，其上載明彼等有向訴外人蔡黃
    素日租用同上地段七０、九六之一、一０六地號田地（見本院卷一第一００頁）
    ，但其出租人係訴外人蔡黃素日，並非被上訴人，且上訴人甲○○、乙○○復亦
    未能舉證證明被上訴人有同意上訴人甲○○、乙○○以上述房屋占用Ｄ部分土地
    之事實，是上訴人甲○○、乙○○以上述房屋占用Ｄ部分土地，即難謂非無權占
    有，從而被上訴人以土地所有權人之地位，本於物上請求權，請求上訴人甲○○
    、乙○○將系爭Ｄ部分土地上之房屋拆除，將該部分土地返還被上訴人，亦屬正
    當。
七、關於被上訴人請求上訴人辛○○、壬○○、陳正彥、陳瑞德、子○○、癸○○、
    庚○○、己○○、戊○○拆屋還地部分：
（一）上訴人辛○○、壬○○、陳正彥、陳瑞德、子○○、癸○○、庚○○、己○○
      、戊○○均辯稱：被上訴人之父親黃清本自民國三、四十年間起，將其在大安
      鄉之部分田地出租予陳仁義耕作，並另提供系爭土地上編號Ａ、Ｂ、Ｃ、Ｆ、
      Ｇ之土角房屋及基地予陳仁義居住，黃清本死亡後由其女兒丁○○○繼承上開
      五十一地號田地，陳仁義遂再與被上訴人丁○○○訂立書面三七五租約，五十
      九年間，陳仁義因上開土角房屋毀壞不堪居住，於徵得被上訴人同意後，乃將
      系爭土地上之土角房屋改建為磚造平房，而陳仁義死亡後，由其五名兒子即上
      訴人辛○○、壬○○、陳正彥、陳瑞德、子○○分別繼承系爭土地上編號Ｇ、
      Ｆ、Ａ、Ｂ、Ｃ之磚造平房及田地之三七五租約，而陳正彥死亡後，由其子癸
      ○○、庚○○繼承上開權利，陳瑞德死亡後，由其子己○○、戊○○繼承上開
      權利。至民國八十四年間，上訴人子○○向被上訴人丁○○○購買向其承租之
      田地，迄今上訴人辛○○、壬○○、癸○○、庚○○、己○○、戊○○、子○
      ○仍向黃君照承租一筆田地，上訴人辛○○等七人既因繼承陳仁義對黃清本所
      有田地之租約，而得繼續使用系爭土地居住，今上訴人辛○○等七人既尚承租
      黃君照所繼承其父親黃清本上開田地中之一筆，則耕地租賃關係尚未完全消滅
      ，上訴人辛○○等七人自有繼續在系爭土地上居住之權利，是被上訴人本於民
      法第七六七條規定請求上訴人辛○○等七人拆屋還地，為無理由等語。惟為被
      上訴人所否認，並陳稱：伊並未同意上訴人辛○○、壬○○、陳正彥、陳瑞德
      、子○○、癸○○、庚○○、己○○、戊○○之被繼承人陳仁義在原判決附圖
      所示編號Ａ、Ｂ、Ｃ、Ｆ、Ｇ部分土地建造房屋，訴外人陳仁義在建屋當時並
      無任何正當權源等語。
（二）查：
    １、上訴人辛○○、壬○○、陳正彥、陳瑞德、子○○、癸○○、庚○○、己○
        ○、戊○○均主張：被上訴人有同意彼等之被繼承人陳仁義在原判決附圖所
        示編號Ａ、Ｂ、Ｃ、Ｆ、Ｇ部分土地建造房屋使用，陳仁義死亡後，由彼等
        繼承，彼等占有使用各該房屋，非無權占有等語。對此有利於己之事實，未
        能舉證證明，自難採憑。
    ２、依被上訴人於原審起訴狀陳稱：上訴人辛○○、壬○○、陳正彥、陳瑞德、
        子○○、癸○○、庚○○、己○○、戊○○等人（以下稱上訴人辛○○等七
        人）係無權占用系爭土地建造房屋使用等語（見原審卷第五頁）。嗣雖於八
        十八年九月十四日具狀陳稱：「編號Ｅ部分為土造平房房屋，為原告（即被
        上訴人）分別於民國四十一及五十年間所建，提供給當時為原告佃農身分之
        被告（即上訴人）丙○○及被告子○○，戊○○、己○○、癸○○、辛○○
        、壬○○及庚○○等之父陳仁義居住」等語（原審卷第六十頁），依其陳述
        ，被上訴人當時同意上訴人辛○○等七人之父陳仁義居住之房屋僅限於Ｅ部
        分之房屋，並未同意陳仁義另於系爭五十一地號土地上建屋使用，是上訴人
        辛○○等七人主張彼等之被繼承人陳仁義有權在系爭土地上如原判決附圖編
        號Ａ、Ｂ、Ｃ、Ｆ、Ｇ部分土地建造房屋使用之事實，自應負舉證責任，惟
        迄未能舉證，自難採信。
    ３、上訴人辛○○等七人雖另提出寄託通知書、收據、對帳單（見本院卷一第一
        三一至一五三頁），主張彼等以及彼等之被繼承人陳仁義每年均有向出租人
        丁○○○之代理人黃顯明繳付系爭五十一地號土地之租金，由此足證上訴人
        辛○○等七人與被上訴人間，就系爭五十一地號土地有租賃關係存在等語。
        惟為被上訴人所否認，查上訴人於八十九年四月五日即具狀主張：「被上訴
        人之被繼承人黃清本自日據時代起，即將其所有坐落台中縣大安鄉○○○段
        八○地號之一部分及八六地號全部出租予陳仁義，同時提供同段五一地號上
        之房屋及基地供陳仁義居住」等語（見本院卷一第七十七頁反面末行、第七
        十八頁正面）。依此供述，上訴人辛○○等七人之被繼承人陳仁義係向被上
        訴人之被繼承人黃清本租用系爭土地以外之土地，黃清本始附帶提供系爭五
        十一地號土地上之房屋與陳仁義居住。（應即被上訴人所稱之如原判決附圖
        Ｅ部分房屋供陳仁義、丙○○居住，詳如前述）玆上訴人辛○○等七人竟又
        於同年六月二日具狀提出前述寄託通知書、收據、對帳單（見本院卷一第一
        三一至一五三頁），主張彼等以及彼等之被繼承人陳仁義每年均有向出租人
        丁○○○之代理人黃顯明繳付系爭五十一地號土地之租金，由此足證上訴人
        辛○○等七人與被上訴人間，就系爭五十一地號土地有租賃關係存在等語（
        見本院卷一第一二九頁反面），前後主張相互矛盾，顯屬無據。況依彼等所
        提上開寄託通知書、收據、對帳單均未記明係何筆土地之租金，自難據以認
        定上訴人辛○○等七人與被上訴人間就系爭五十一地號土地有租賃關係存在
        ，是上訴人辛○○等七人上述主張，顯非可採。
    ４、上訴人辛○○等七人所舉證人林根田雖於本院證稱：「我是金裕豊米行負責
        人，七十七年之前，該米行是我父親及伯父共同經營......七十七年，我退
        伍後，就由我自己經營，七十七年以前雖然不是我經營，但我是在米行做碾
        米，送貨工作，七十七年以前，我父親曾二次叫我去向子○○、壬○○、陳
        振南（指庚○○）的家載稻榖回來，委託我們賣，並交代將其中稻米二期共
        計二千五百斤轉交給黃顯明，充為佃租金，七十七年以後，辛○○、壬○○
        、陳振南曾經委託賣稻榖，並自其三人每年二期合計二千五百斤之稻榖轉交
        給黃顯明做為佃租金，迨八十四年七月二十一日，因碾米廠改建為止，以後
        他們就沒有委託我了」等語（見本院卷一第一八三頁）。所舉證人林國守於
        本院證稱：「我外祖父（指黃清本）於民國五十年去世，遺產由我母親（指
        被上訴人）繼承，我聽我母親說耕地租金都是委託大舅黃顯明去收，民國七
        十六年，黃顯明事業忙，身體不好，無法替我們收租金，他對我說叫我自己
        去收租金，七十六年後，就由我自己去收：：：我都用電話催收租金，因為
        丙○○、陳仁義所承租的土地面積很少：：：至於五一地號土地，並未租給
        上訴人」等語（見本院卷一第二００頁）。依此證詞，雖證稱被上訴人曾委
        託訴外人黃顯明代收地租，上訴人子○○、壬○○、庚○○曾將稻榖交與證
        人林根田，囑其轉交與黃顯明，以作為佃租金，但上述二位證人並未證稱係
        代付何地號土地之租金，參以上訴人辛○○等七人均陳稱彼等之被繼承人黃
        清本係向被上訴人租用同上地段八０地號及八一地號土地（見本院卷一第七
        十七頁反面末行、第七十八頁正面），另參以證人林國守亦證稱：「至於五
        一地號土地，並未租給上訴人」等語（見本院卷一第二００頁），尚難認所
        付之上開租金是系爭五十一地號土地之租金，從而上訴人辛○○等七人主張
        彼等有向被上訴人租用系爭五十一地號土地，有權在原判決附圖編號Ａ、Ｂ
        、Ｃ、Ｆ、Ｇ部分土地建造房屋使用云云，即屬無據。
八、上訴人所提之台中縣大安鄉○○○段八○、六六、七○、九六－一、一○六及八
    四地號土地謄本及台中縣安中字第一五一、一五一－一、一五一－二號私有耕地
    租約書，僅能證明前揭第八○地號土地由訴外人黃君照出租與訴外人李陳豬母，
    第六六地號土地由被上訴人出租與上訴人丙○○，第八四地號土地由訴外人黃素
    日出租與上訴人丙○○，第七○、九六－一、一○六地號土地由黃素日出租與李
    萬居，嗣上訴人丙○○及訴外人李萬居分別向被上訴人及黃素日購買第六六、八
    四地號土地之事實，並不能證明上訴人就系爭土地有任何使用權源，不足為有利
    上訴人之認定。
九、綜上所述，上訴人丙○○迄未舉證證明其占有使用如原判決附圖Ｅ部分房屋有何
    正當權源，其餘上訴人迄未舉證證明彼等分別以右揭房屋各自占有使用系爭土地
    有何正當權源，則被上訴人以土地所有權人之地位，對於上訴人丙○○本於物上
    請求權以及使用借貸契約消滅借貸物返還請求權之法律關係，請求上訴人丙○○
    應自原判決編號Ｅ部分房屋遷讓，將該屋交還被上訴人，對於其餘上訴人，本於
    物上請求權，請求其餘上訴人應各自將所占有之上述房屋拆除，將各該房屋所占
    用之土地返還被上訴人，洵屬正當，原審為被上訴人勝訴之判決，並依被上訴人
    之聲請，為附條件假執行之判決，核無不合，上訴論旨，指摘原判決失當，求予
    廢棄，非有理由，應予駁回。
十、上訴人均陳明願供擔保請求免為假執行，核無不合，爰分別酌定如附表所示金額
    准許之。
十一、據上論結：本件上訴為無理由，依民事訴訟法第四百四十九條第一項、第七十
      八條、第八十五條第一項前段、第四百六十三條、第三百九十二條，判決如主
      文。
中      華      民      國    九十      年      五      月     一     日
~B1民事第一庭審判長法  官  楚汝聰
~B2                法  官  陳蘇宗
~B3                法  官  邱森樟
右為正本係照原本作成。
如對本判決上訴，須於收受判決送達後二十日內向本院提出上訴書狀，其未表明上訴
理由者，應於提出上訴後二十日內向本院提出上訴理由書（須按他造人數附具繕本）
，並繳納送達用雙掛號郵票拾份（每份參拾肆元）。
上訴時應提出委任律師或具有律師資格之人之委任狀；委任有律師資格者，另應附具
律師及格證書及釋明委任人與受任人有民事訴訟法第四百六十六條之一第一項但書或
第二項（詳附註）所定關係之釋明文書影本。
~B                書記官  盧東煥
中      華      民      國    九十      年      五      月      三      日
附註：
民事訴訟法第四百六十六條之一（第一項、第二項）
對於第二審判決上訴，上訴人應委任律師為訴訟代理人。但上訴人或其法定代理人具
有律師資格者，不在此限。
上訴人之配偶、三親等內之血親、二親等內之姻親，或上訴人為法人、中央或地方機
關時，其所屬專任人員具有律師資格並經法院認為適當者，亦得為第三審訴訟代理人
。
                                                                        Ｌ
附表：
┌───────┬────────────┬──────┐
│上    訴    人│  擔 保 金 額  (新台幣) │備        考│
├───────┼────────────┼──────┤
│陳鳳鸞、庚○○│貳拾參萬伍仟元          │            │
├───────┼────────────┼──────┤
│戊○○、己○○│壹拾陸萬柒仟伍佰元      │            │
├───────┼────────────┼──────┤
│壬○○        │壹拾柒萬貳仟伍佰元      │            │
├───────┼────────────┼──────┤
│辛○○        │壹拾萬零伍仟元          │            │
├───────┼────────────┼──────┤
│子○○        │貳拾貳萬貳仟伍佰元      │            │
├───────┼────────────┼──────┤
│甲○○、乙○○│壹拾陸萬伍仟元          │            │
├───────┼────────────┼──────┤
│丙○○        │參拾陸萬伍仟元          │            │
└───────┴────────────┴──────┘


司法院資訊處製作；財團法人民間司法改革基金會備份。
